臺灣高等法院刑事判決
109年度上更一字第20號
上  訴  人  臺灣新竹地方檢察署檢察官
被      告  李東屏



選任辯護人  陳柏甫律師
上列上訴人因被告違反毒品危害防制條例案件，不服臺灣新竹地
方法院107年度訴字第306號，中華民國108年1月9日第一審判決
（起訴案號：臺灣新竹地方檢察署106年度偵字第9539號），提
起上訴，經判決後，由最高法院發回更審，本院判決如下：
    主  文
上訴駁回。
    理  由
一、公訴意旨略以：被告李東屏明知毒品危害防制條例明定第  
    一級毒品海洛因不得持有、販賣及轉讓，竟為牟取不法之  
    利益，以門號0000000000號之行動電話為聯絡工具，於105 
     年12月2 日14時5 分許，在新竹市○區○○街000 號旁，    
  販賣500 元之海洛因（重量不詳）予張文治。
二、按犯罪事實應依證據認定之，無證據不得認定犯罪事實；不
    能證明被告犯罪者，應諭知無罪之判決，刑事訴訟法第154
    條第2 項、第301 條第1 項分別定有明文。次按，事實之認
    定，應憑證據，如未能發現相當證據，或證據不足以證明，
    自不能以推測或擬制之方法，以為裁判基礎；又認定不利於
    被告之事實，須依積極證據，苟積極證據不足為不利於被告
    事實之認定時，即應為有利於被告之認定，更不必有何有利
    之證據，最高法院40年台上字第86號及30年上字第816 號判
    例可資參照。據此，刑事訴訟上證明之資料，無論為直接證
    據或間接證據，均須達於通常一般之人均不致於有所懷疑，
    而得確信為真實之程度，始得據為有罪之認定，若關於被告
    是否犯罪之證明未能達此程度，而有合理性懷疑之存在，致
    使無從形成有罪之確信，根據「罪證有疑、利於被告」之證
    據法則，即不得遽為不利被告之認定，最高法院76年台上字
    第4986號判例意旨可資參照。另檢察官對於起訴之犯罪事實
    ，倘其所提出之證據，不足為被告有罪之積極證明，或其指
    出之證明方法，無從說服法院以形成被告有罪之心證，基於
    無罪推定之原則，自應為被告無罪判決之諭知，最高法院92
    年台上字第128 號判例意旨足資參照。
三、公訴人認被告涉犯販賣第一級毒品海洛因罪嫌，無非係以：
    ㈠被告於警詢及偵查中之供述。㈡證人張文治於警詢及偵查中
    之證述。㈢被告持用之0000000000號行動電話通訊監察譯文
    為其主要論據。
四、訊據被告堅決否認有販賣第一級毒品海洛因之犯行，辯稱：
    ：當天我人本來人在竹南，是張文治打電話給我，我身上沒
    有錢可以坐車回南寮，我是搭白牌計程車去南寮風情海岸找
    張文治，向張文治借200 元付車錢，我自己都提藥提得要命
    ，哪有藥可以給他等語。
五、證據能力：
  ㈠本案被告之供述，被告及其辯護人並未主張係以不正方法取
    得或筆錄記載與實際所述不符合之情形而無證據能力，足認
    被告於警詢及偵訊時之供述，均屬出於自由意識之陳述，無
    何任意性之瑕疵可指，應具有證據能力。
  ㈡被告之辯護人主張證人張文治於警詢時證述為傳聞證據，證
    人張文治於偵查中之證述未經對質、詰問，屬於調查未完畢
    之證據，均無證據能力。經查：
  ⒈按被告以外之人於偵查中向檢察官所為之陳述，除顯有不可
    信之情況者外，得為證據，刑事訴訟法第159 條之1 第2 項
    定有明文，此亦為首揭傳聞法則之例外。又被告以外之人於
    偵查中向檢察官所為之陳述，就被告而言，事實上難期有於
    檢察官偵查中行使反對詰問權之機會，該等陳述應屬未經完
    足調查之證據，但非謂無證據能力。申言之，除該被告以外
    之人死亡、身心障礙致記憶喪失或無法陳述、滯留國外或所
    在不明而無法傳喚或傳喚不到、或到庭後拒絕陳述等情形外
    ，如於審理時使被告或其辯護人得針對該被告以外之人於偵
    查中向檢察官所為之陳述，有補足行使反對詰問權之機會，
    即非不容許該被告以外之人於偵查中向檢察官所為之陳述作
    為證據（最高法院95年度台上字第6675號判決、96年度台上
    字第3527號判決意旨參照）。經查，證人張文治於偵查中向
    檢察官所為關於被告部分之陳述，係以證人之身分具結所為
    ，而被告於檢察官偵查中固未對上開證人詰問或與之對質，
    但依前開說明，此並非意指上開證人於偵查中之陳述即無證
    據能力，應僅係屬於未經完足調查之證據。證人張文治已於
    106 年12月5 日死亡，有其個人基本資料查詢結果在卷足參
    （原審卷第143 頁），於法院審理時，事實上已無法補足被
    告行使詰問權之機會，依上述說明，證人張文治於偵查中所
    為陳述即非不容許作為證據，自不得再執被告未於偵查中對
    上開證人詰問或與之對質為由，而否認上開證人於偵查中所
    為陳述得採為證據使用。再者，就證人張文治於偵查中陳述
    時之外部客觀情況，復查無其他顯不可信之情形，揆諸首揭
    法律規定，其於偵查中所為之陳述當具有證據能力，而可採
    為本件之證據使用，被告及其辯護人主張證人張文治於偵查
    中所述無證據能力云云，容無足取。
  ⒉又按被告以外之人於審判中死亡者，其於司法警察調查中所
    為之陳述，經證明具有可信之特別情況，且為證明犯罪事實
    之存否所必要者，得為證據，刑事訴訟法第159 條之3 第1
    款定有明文。被告以外之人於審判中有該條各款所列死亡、
    身心障礙、滯留國外或所在不明等原因，致無法或拒絕陳述
    之情形之一，而經證明其先前於調查中所為陳述「具有可信
    之特別情況」，且為證明犯罪事實之存否所「必要」者，均
    例外地賦與證據能力。所謂「具有可信之特別情況」，係屬
    「信用性」之證據能力要件，而非「憑信性」之證據證明力
    ，法院自應就其陳述當時之原因、過程、內容、功能等外在
    環境加以觀察，以判斷其陳述是否出於「真意」、有無違法
    取供等，其信用性已獲得確定保障之特別情況，加以論斷說
    明其憑據（最高法院97年度台上字第2799號判決同此見解）
    。經查，證人張文治已於106 年12月5 日死亡，公訴人未能
    證明證人張文治於司法警察調查中所為之陳述原因、過程、
    內容、功能等外在環境為何，自無從判斷證人張文治於警詢
    中陳述之信用性是否已獲得保障，無從認定符合刑事訴訟法
    第159 條之3 之傳聞法則例外，是證人張文治於警詢中陳述
    應無證據能力。
六、經查：
  ㈠被告於警詢中陳稱：當時我沒有錢，我要從苗栗縣竹南鎮回
    來新竹，所以我跟張文治約在風情海岸，我要跟張文治借錢
    付計程車錢，順便叫張文治載我回家，我沒有販賣毒品給張
    文治等語（他186 號卷第39頁）；於偵查中陳稱：我沒有賣
    過毒品給張文治等語（他186 號卷第75頁反面），被告堅詞
    否認其有販賣毒品予張文治之犯行。
  ㈡按毒販間交易毒品，為減少被查緝風險，固多隱密進行並以
    晦暗不明之用語或彼此已有默契之含混語意聯絡，甚或以相
    約見面之方式暗示交易訊息，鮮有明白直接以毒品之名稱或
    相近之用語稱之。此種毒品交易之方式，雖可認為無違社會
    大眾之一般認知，惟購毒者供述之憑信性本不及於一般人，
    則其所證係向某人購買毒品之供述，必須有補強證據，以擔
    保其供述之真實性。而倘以販毒間對話之通訊監察譯文作為
    購毒者所指證販賣毒品犯罪事實之補強證據，必須渠等之對
    話內容，依社會通念或綜合其他關聯性證據，已足資辨別明
    白其所交易毒品之種類，始足與焉。證人張文治雖於偵查中
    結證稱：通訊監察譯文編號108 、111 、116 、117 這是跟
    「東屏」對話，這次我跟他約在風情海岸，在西濱路，已靠
    近竹南了，但還沒有到竹南，那是一個觀光區，就是18公里
    海岸線有一個平台，下面有一個沙灘，很多人在那裡玩，對
    面有一家卡拉OK，這次我跟他拿了500 元，我有給他錢，他
    給我一小包海洛因，重量多少我不清楚。我有施用，施打起
    來沒什麼感覺，感覺沒有什麼力，糖粉比較多，感覺有海洛
    因，但是量沒有很多，總重量多少我不清楚等語（他186 號
    卷第21至22頁反面）。則證人張文治於偵查中之上開證述，
    雖有證述其以500 元向被告購買一小包海洛因等語，惟證人
    張文治亦稱「施打起來沒有什麼感覺，感覺沒有什麼力」、
    「感覺有海洛因」等語，然查張文治並無施用第一級毒品海
    洛因之習性，有本院被告前案紀錄表一份可憑，其所稱「施
    打起來沒有什麼感覺，感覺沒有什麼力」、「感覺有海洛因
    」等證言，顯然證人張文治不甚確定被告所交付者是否確實
    為海洛因；又依卷證（轉讓毒品案）證人陳永霖於警詢時證
    稱（105 年12月3 日）通訊監察譯文內容，係其向被告購買
    毒品甲基安非他命（見偵卷第29頁背面），似指稱被告於同
    時間尚有販售毒品甲基安非他命，則證人張文治上開證言，
    尚不足辨別「海洛因」即為雙方交易毒品之種類；又證人張
    文治已死亡，未能於審判中給予被告補足行使反對詰問權之
    機會，或透過交互詰問之方式檢驗其證述是否具備憑信性，
    證人張文治之上開證述尚非無瑕疵可言。
  ㈢再者，毒品交易之買賣雙方，乃具有對向性之關係，為避免
    毒品購買者圖邀減刑寬典而虛構毒品來源，雖須調查其他補
    強證據，以確保其陳述與事實相符，始能採為被告犯罪之證
    據（最高法院106 年度台上字第213 號判決同此見解）。又
    販賣毒品案件，關於購毒者指訴之補強證據，固不以證明販
    賣毒品罪構成要件之全部事實為必要，但仍須與販賣毒品之
    構成要件事實有相當之關聯性，且足使一般人對於施用毒品
    者之供述無合理之懷疑存在，而得確信其為真實之程度，始
    足當之。故參照前揭說明，證人張文治雖於偵查中證述以50
    0 元之價格向被告購買海洛因1 小包等語，然尚不得僅以購
    毒者即證人張文治之單一指述作為認定被告確有販賣第一級
    毒品海洛因予證人張文治之依據，仍須有其他補強證據。
  ㈣觀諸門號0000000000號與門號0000000000號行動電話之通訊
    監察譯文（譯文編號108 、111 、116 、117 ，原審卷第11
    6 、117 頁）之內容如下（A 代表持用門號0000000000號之
    被告，B 代表持用0000000000號行動電話之證人張文治）：
  1、編號108（105年12月2日13時10分4秒）：
     B：阿平喔，我「蚊子」
     A：恩
     B：我回來打給我
     A：我去找你啊
     B：我人在外面，你回來跟我說
     A：好 
  2、編號111（105年12月2日13時20分43秒）：
     B：要多久，我去「三信僑」等你
     A：好，你身上有沒有錢？
     B：有啦 
  3、編號116（105年12月2日13時41分14秒）：
     A：你來風情海岸這邊啦，唱卡啦OK這邊
     B：好 
  4、編號117（105年12月2日13時45分2秒）：
     B：我開一台計程車，在紅綠燈口等你
     A：好
     細譯上開譯文內容，內容亦僅有被告有於所載時間與證人
     張文治通話，二人相約見面，被告問證人張文治身上有沒 
      有錢，證人張文治最後開一台計程車與被告於風情海岸附
       近碰面，被告與證人張文治並無在上開通話中提及關於
販       售毒品之價格、地點、毒品種類或數量等事項，或提
及依       一般社會通念可疑為毒品交易之常見暗語，是單純
僅以上       開通訊監察譯文內容，認與販賣第一級毒品之構
成要件事       實並無相當之關聯性，亦不足使一般人對於施
用毒品者即       證人張文治之證述無合理之懷疑存在，而不
足以作為證明       被告確有販賣第一級毒品海洛因予證人張
文治之補強證據       。又證人張文治之證述尚非無瑕疵可言
，業如前述，然依       卷內證據，尚無法證明被告確有於105
年12月2 日販賣第       一級毒品海洛因予證人張文治。
七、綜上所述，本案依公訴人所提出之證據，尚不足以證明被  
    告有公訴意旨所指於上述時、地販賣第一級毒品海洛因予  
    張文治之犯行，基於無罪推定原則，原審為無罪之諭知，  
    自無不合。檢察上訴意旨略以：㈠證人於106年9月12日警詢
    中，經警方提示通訊監察譯文編號108、111、116、117後陳
    稱：伊打電話給被告，被告叫伊在新竹市南寮的「風情海岸
    」等候，等了約20分鐘左右，被告搭載友人的車抵達後，就
    下車到伊駕駛的計程車旁邊，伊拿500元給被告，被告拿1小
    包海洛因給伊，交易完後被告就離開了等語；嗣證人於翌（
    13）日偵查中具結證稱：伊知道被告有施用毒品，就想跟被
    告買，伊開計程車沒有辦法拿多，通常都是拿500元，這次
    伊跟被告拿了500元，有給被告錢等語，顯見證人迭經警詢
    、偵查中之證述均為一致，而原審既肯認證人於偵查中之具
    結證述有證據能力，則證人於證述後死亡，自應認其警詢中
    陳述符合刑事訴訟法第159條之3第1款具有可信之特別情況
    ，得為證據。㈡證人於警詢中陳稱：伊約2到3天就會向被告
    拿（海洛因）1次，次數已算不出來了等語；於偵查中復證
    稱：伊跟被告買（海洛因）很多次，都是打電話給被告然後
    約見面等語，足見證人向被告購買海洛因之次數不止一次，
    頻率高達2、3天購買1次，且依證人所述通常都是買500元、
    購買毒品之前都是打電話然後約見面等情，足見證人與被告
    間交易毒品之種類、數量、價格幾乎是固定模式，雙方在電
    話中並不需要詳細討論交易內容即可完成交易，是原審以被
    告與證人並無在上述通訊監察譯文中提及關於販售毒品之價
    格、地點、毒品種類、數量或暗語等事項，即認該通訊監察
    譯文與販賣毒品之構成要件事實無關連性，應屬誤解，參以
    證人已證稱該次通訊監察譯文之內容即為其向被告購買海洛
    因之過程，應認該譯文得作為證人證述之補強證據云云。然
    本件僅購毒者即證人張文治之單一指述，而其證述尚非無疑
    ；且上開通訊監察譯文內容，與販賣第一級毒品之犯罪事實
    並無關聯，尚難作為證人證述之補強證據，已詳如前述，此
    外復查無其他積極證據足資證明被告有檢察官所指的犯行，
    是原審經詳細審理後，諭知被告無罪，自無不合。檢察官上
    訴意旨，仍係就原審依職權為證據取捨及心證形成之事項，
    反覆爭執，其上訴為無理由，應予駁回。
據上論斷，應依刑事訴訟法第368條，判決如主文。
本案經檢察官鄭龍照到庭執行職務。
中　　華　　民　　國　 109　　年　　4 　　月　　8　　日
                  刑事第十六庭  審判長法　官  葉騰瑞
                                      法　官  陳芃宇
                                      法　官  莊明彰
以上正本證明與原本無異。
檢察官如不服本判決，應於收受送達後20日向本院提出上訴書狀
，惟須受刑事妥速審判法第9條限制。其未敘述上訴之理由者，
並得於提起上訴後20日內向本院補提理由書(均須按他造當事人
之人數附繕本)「切勿逕送上級法院」。
刑事妥速審判法第9條：
除前條情形外，第二審法院維持第一審所為無罪判決，提起上訴
之理由，以下列事項為限：
一、判決所適用之法令牴觸憲法。
二、判決違背司法院解釋。
三、判決違背判例。
刑事訴訟法第 377 條至第 379 條、第 393 條第 1 款之規定，
於前項案件之審理，不適用之。
                                      書記官  蘇佳賢
中　　華　　民　　國　　109 　年　　4 　　月　　8 　　日